【裁判字號】    97,上易,857
【裁判日期】    971230
【裁判案由】    清償債務
【裁判全文】
臺灣高等法院民事判決                 97年度上易字第857號
上  訴  人  乙○○
被 上 訴人  甲○○
上列當事人間清償債務事件，上訴人對於中華民國97年8月25日
臺灣板橋地方法院97年度訴字第1573號第一審判決提起上訴，本
院於97年12月16日言詞辯論終結，判決如下：
    主  文
原判決關於駁回上訴人後開第二項之訴部分，及訴訟費用之裁判
廢棄。
被上訴人應再給付上訴人新台幣陸拾壹萬元，及自民國97年5月
10日起至清償日止，按年息5％計算之利息。
第一、二審訴訟費用，均由被上訴人負擔。
    事實及理由
一、上訴人起訴主張：被上訴人向伊借款，尚積欠新台幣（下同
    ）141萬元未清償，兩造於民國88年4月22日簽立協議書（下
    稱系爭協議書），約定由被上訴人按月分期清償，並由被上
    訴人開立18張本票交付伊以為清償，上開本票之到期日係自
    88年5月7日起，每月1張，前8張面額均為5萬元，後10張面
    額均為10萬元，惟屆期未獲兌現，嗣伊將被上訴人先前交付
    之面額80萬元支票提示，亦未兌現。伊曾就上開本票向法院
    聲請本票裁定，惟目前已遺失，爰依系爭協議書請求清償債
    務，聲明請求被上訴人應給付伊141萬元，及自支付命令送
    達翌日起至清償日止，按年息5％計算之利息。
二、被上訴人則以：對簽立系爭協議書、本票及交付支票均不爭
    執，惟伊已清償61萬元，但上訴人表示本票已遺失，並未返
    還本票，目前伊僅積欠80萬元，另需扣除上訴人騙走伊價值
    20萬元之冷氣一批，伊始願意和解等語，資為抗辯。求為命
    駁回上訴人之訴。
三、原審為上訴人一部勝訴、一部敗訴之判決，即判命被上訴人
    應給付上訴人80萬元及自97年5月10日起至清償日止，按年
    息5％計算之利息，另駁回上訴人其餘之訴。
    上訴人就其敗訴部分，提起上訴，其上訴聲明：(一)原判決關
    於駁回上訴人後開第2項之訴部分廢棄。(二)上開廢棄部分，
    被上訴人應再給付上訴人61萬元及自97年5月10日起至清償
    日止，按年息5％計算之利息。
    被上訴人之答辯聲明：上訴駁回。
四、兩造就被上訴人積欠上訴人141萬元借款，嗣於88年4月22日
    簽立系爭協議書，約定由被上訴人按月分期清償，被上訴人
    並開立18張本票交付上訴人，上開本票之到期日係自88年5
    月7日起，每月1張，前8張面額均為5萬元，後10張面額均為
    10萬元。另上訴人持有被上訴人所交付面額80萬元之支票1
    張之事實並不爭執，復有系爭協議書、支票及退票理由單影
    本可稽（見支付命令卷2頁、本院卷23頁），自堪信為真實
    。
五、按「當事人主張有利於己之事實者，就其事實有舉證之責任
    。但法律別有規定，或依其情形顯失公平者，不在此限」，
    民事訴訟法第277條定有明文。另請求履行債務之訴，原告
    就其所主張債權發生原因之事實，固有舉證之責任，若被告
    自認此項事實而主張該債權已因清償而消滅，則清償之事實
    ，應由被告負舉證之責任，最高法院28年上字第1920號判例
    參照。經查：
  (一)本件上訴人對被上訴人有141萬元之借款債權，既為被上訴
    人所自認，則被上訴人抗辯已清償61萬元，即應由被上訴人
    就有利於己之清償事實負舉證責任。惟被上訴人就清償之事
    實僅陳述：「（你以什麼方式還61萬元？）我第一次現金20
    萬，第二次拿客票20萬元還他，第三次21萬元有一部分現金
    ，有一部分冷氣抵帳」、「（有無證據證明已經還61萬元？
    ）我現在無法提出證據」等語（見本院卷21頁反面、22頁）
    ，是被上訴人並無法就清償之事實舉證以實其說，其抗辯已
    清償61萬元云云，自難採信。
  (二)另上訴人雖遺失本票而未持有該票據，惟上訴人係依系爭協
    議書請求被上訴人清償債務，並非主張票據權利，故不以現
    實占有系爭本票為必要，況被上訴人對簽發該本票15張交付
    予上訴人一節並不爭執，且其自陳清償債務後，並未取得同
    面額之本票等情（見本院卷21頁反面），則依前揭舉證責任
    分配之原則，仍應由被上訴人對清償之事實舉證明之，尚不
    能以上訴人未能持有本票，即逕為被上訴人已清償61萬元之
    有利認定。又被上訴人抗辯以被騙走之冷氣一批抵償債務云
    云，無非以第三人利晟工程有限公司於97年10月26日出具之
    聲明書為據（見本院卷16頁），然該紙聲請書僅記載「茲證
    明乙○○先生，確實向甲○○訂購冷氣一批，由本公司派員
    按（安）裝於土城市○○路○段214號1樓．．」等語，此外
    ，並無任何上訴人施用詐術騙走冷氣之記載，即難以執此而
    推論上訴人騙走冷氣一批，及兩造間有以該批冷氣之市價抵
    償債務之合意，故被上訴人抗辯以被騙走之冷氣抵償債務云
    云，亦無足取。
六、從而，上訴人依系爭協議書之法律關係，請求被上訴人應再
    給付61萬元及自支付命令送達翌日即97年5月10日（送達回
    證見支付命令卷9頁）起至清償日止，按年息5％計算之利息
    為有理由，應予准許。原審就上開部分之請求，為上訴人敗
    訴之判決，尚有未合，上訴意旨指摘原審判決此部分不當，
    求予廢棄改判，為有理由，爰由本院予以廢棄，改判如主文
    第二項所示。
七、本件事證已臻明確，兩造其餘攻擊防禦方法及立論之證據資
    料，均經本院審酌後，對判決結果不生影響，爰無庸逐一論
    述，併此敘明。
八、據上論結，本件上訴為有理由，依民事訴訟法第450條、第
    78條，判決如主文。
中    華    民    國    97    年    12    月    30    日
                    民事第十六庭
                        審判長法  官  劉靜嫻
                              法  官  湯美玉
                              法  官  呂淑玲
正本係照原本作成。
不得上訴。
中    華    民    國    97    年    12    月    30    日
                              書記官  明祖全


司法院資訊處製作；財團法人民間司法改革基金會備份。
